ACORDAO-COMPLETO-2411796

ACÓRDÃO 7146/2020 ATA 22/2020 - SEGUNDA CÂMARA

VISTOS, relatados e discutidos estes autos da Tomada de Contas Especial instaurada pela Fundação Nacional de Saúde - Funasa em desfavor da Sra. Edenilda Lopes de Oliveira Sousa, Prefeita do Município de Lavras da Mangabeira/CE nas gestões 2005/2008 e 2009/2012, em razão da não consecução dos objetivos pactuados no Convênio 2612/2005 (Siafi 555733) .
ACORDAM os Ministros do Tribunal de Contas da União, reunidos em Sessão da 2ª Câmara, ante as razões expostas pelo Relator, em: 
9.1. com fundamento nos arts. 1º, inciso I, 16, inciso II, e 18 da Lei 8.443/1992, julgar regulares com ressalva as contas da Sra. Edenilda Lopes de Oliveira Sousa, dando-lhe quitação;
9.2. dar ciência à responsável do teor desta deliberação;
9.3. arquivar os presentes autos.

Tomada de Contas Especial instaurada pela Funasa em desfavor da ex-prefeita, em razão da não consecução dos objetivos pactuados em convênio.

Segunda Câmara

Município de Lavras da Mangabeira/CE.

3. Responsável: Edenilda Lopes de Oliveira Sousa (XXX.368.283-XX).

13.1. Ministros presentes: Ana Arraes (Presidente), Augusto Nardes, Aroldo Cedraz e Raimundo Carreiro.
13.2. Ministros-Substitutos presentes: Marcos Bemquerer Costa (Relator) e André Luís de Carvalho.

MARCOS BEMQUERER

Cuidam os autos da Tomada de Contas Especial instaurada pela Fundação Nacional de Saúde - Funasa contra a ex-Prefeita do Município de Lavras da Mangabeira/CE, Sra. Edenilda Lopes de Oliveira Sousa (gestão 2009-2012) , em face não consecução dos objetivos pactuados no Convênio 2612/2005 (Siafi 555733) , que visava implementar sistemas simplificados de abastecimento de água nas escolas Ana Machado e João Pinto de Macedo, localizadas na referida municipalidade, conforme especificação constante do plano de trabalho aprovado (peça 1, pp. 47/49) .
2.	O Convênio teve vigência de 09/12/2005 a 1º/02/2010 (peça 1, p. 71) e foi firmado no valor de R$ 156.200,00. Dessa quantia, R$ 142.000,00 advieram do concedente e R$ 14.200,00 corresponderam a contrapartida do convenente (peça 1, pp. 25/26) . 
3.	Transcrevo, a seguir, com os devidos ajustes de forma, a instrução da Secex-TCE por meio da qual os fatos atinentes a este processo são circunstanciados (peça 44) :
 "HISTÓRICO 
 (...) 
3. Os recursos federais foram liberados por meio de três ordens bancárias, depositadas na agência 940-7, conta corrente 11664-5, do Banco do Brasil (peça 2, p. 9) :
	Ordem Bancária
	Data 
	Valor (R$) 

	2007OB907474
	27/6/2007
	56.800,00

	2007OB908842
	8/8/2007
	56.800,00

	2009OB812696
	15/12/2009
	28.400,00

			TOTAL	
	142.000,00

4. A responsável encaminhou em 9/6/2008 a prestação de contas parcial referente às 1ª e 2ª parcelas do convênio em questão (peça 1, p. 46-69) . Em análise à prestação de contas, a Funasa emitiu o Parecer Técnico de 9/4/2009 (peça 1, p. 72-82) , no qual afirmava que, quanto ao aspecto técnico e físico, a obra havia atingido o percentual correspondente a 80% do total previsto.
5. Por sua vez, foi emitido o Parecer Financeiro 318/2009, de 28/5/2009 (peça 1, p. 83-85) , afirmando que a análise da prestação de contas parcial ficaria condicionada à regularização das pendências a seguir listadas, bem como, alertando que não constava no processo nenhum relatório de verificação in loco ou relatório de auditoria para subsidiar a análise da citada prestação de contas:
	I. ausência dos termos aditivos de prorrogação de prazo da execução da obra, uma vez que os prazos expiraram em 20/4/2006 e 23/4/2006 e os pagamentos foram efetuados até 15/8/2007;
II. ausência da portaria de descentralização das ações, uma vez que a secretária de educação assinou documentos referentes à licitação. Não se trata da portaria de nomeação de Secretária;
III. despesa com tarifa bancária no valor de R$ 3,00, contrariando o inciso I, do Art. 8°, da IN/STN 1/1997;
IV. ausência de extratos bancários referentes aos meses de setembro a outubro de 2007;
V. ausência de extratos bancários de rendimentos provenientes do mercado financeiro mês a mês;
VI. realização dos procedimentos licitatórios Cartas Convite 2006.01.09.03 e 2006.01.10.02, respectivamente adjudicados e homologados em 19/6/2006 e 20/1/2006, para as obras do mesmo convênio, caracterizando fracionamento de despesas e, assim, contrariando o parágrafo 5 do art. 23 da Lei 8.666/1993; e
VII. não emissão da cópia do cheque 850.001, no valor de R$ 32.833,65, por parte da convenente, e que, apesar da não apresentação da referida cópia, consta como recebido pela empresa.
6. A Sra. Edenilda Lopes de Oliveira Sousa foi notificada por meio do Ofício 570/2009, de 3/6/20009 (peça 1, p. 86-87) , acerca das impropriedades/irregularidades apontadas no Parecer Financeiro 318/2009 (peça 1, p. 83-85) e instada a saná-las. 
7. Em reanálise da prestação de contas parcial, foi emitido o Parecer Financeiro 447/2009 (peça 1, p. 90-92) , de 14/8/2009, sugerindo sua aprovação no valor de R$ 113.750,00, sendo R$ 113.600,00 de recursos federais e R$ 150,00 de contrapartida. 
8. Na sequência, a Funasa emitiu o Parecer Técnico de 17/11/2009 (peça 1, p. 96-107) , no qual constava a informação de que a obra havia atingido 84% de sua execução física.
9. A responsável foi notificada a apresentar a prestação de contas final por meio do Ofício 124/2010, de 10/2/2010 (peça 1, p. 114) , tendo encaminhado a prestação de contas em 29/6/2010, conforme peça 1, p. 115-119.
10. Em 10/2/2012, a Funasa emitiu o Parecer Técnico (peça 1, p. 128) , [por meio do qual] apontou execução física de 91% do objeto conveniado, conforme Relatório de Visita Técnica Final, de 10/8/2010 (peça 1, p. 129-138, e peça 2, p. 1-5) , destacando:
a) foram executados 91% dos serviços previstos na planilha orçamentária, [pois] os serviços de captação, casa de bombas, tratamento, instalações hidros sanitárias, cantina, chafariz e reservatório não foram atendidos totalmente, conforme indicado na discriminação apresentada no relatório de visita técnica final e na planilha anexada; e
b) para que o objetivo do convênio fosse atendido, cabia ao município sanar principalmente as pendências relacionadas às instalações dos dosadores de cloro nas escolas, para que fosse garantida a qualidade da água captada, de forma que o objetivo do convênio não fora atingido.
11. Por meio do Ofício 634/2012 (peça 2, p. 13-14) , a responsável foi notificada do resultado da apreciação da prestação de contas final, comunicando-lhe as seguintes irregularidades/improbidades, solicitando saná-las:
'1. O Parecer Técnico da DIESP informa que, embora tenham sido executados 91% dos serviços previstos na planilha orçamentária, o objetivo do convênio não foi atingido. Os serviços deverão ser concluídos e solicitada nova visita técnica, como também apresentar os documentos pendentes, ou a devolução total dos recursos repassados pela FUNASA à Conta Única do Tesouro Nacional, devidamente atualizado pelo Demonstrativo de Débito anexo;
2. Refazer o Relatório de Execução - Físico Financeiro - ANEXO XI discriminando corretamente os valores da Receita; Despesas e Saldo (concedente, executor, outra e total) da prestação de contas final; 
3. Justificar valores diferenciados constantes no Contrato da Carta Convite 2006.01.09.03 na localidade de Sítio Taveira nos valores de R$ 67.526,73 (fls.68) e R$ 76.629,60 (fls. 270) ; 
4. Os Contratos das [duas] licitações (fls. 68 e79) totalizaram o valor de R$ 139.70341 os pagamentos somam R$ 145.041,13 e [o] Termo de Aceitação da Obra foi emitido no valor de R$ 145.626,73.
12. Em 3/9/2012, a Funasa ratificou o percentual de execução em 91%, conforme Parecer Técnico de peça 2, p. 15, ressaltando que, em [função] de pendências relacionadas às instalações de dosadores de cloro nas escolas, para que fosse garantida a qualidade da água captada, o objetivo do convênio não fora atingido.
13. Foi emitido, em 19/1/2014, o Parecer Financeiro 161/2014 (peça 2, p. 40-44) pela não aprovação do valor de R$ 142.000,00, ratificado pelo Parecer Técnico 48/2014 (peça 2, p. 38-39) . Em seguida, notificou-se a responsável, por meio do Ofício 59/2015 (peça 2, p. 17) , comunicando-lhe da reprovação da prestação de contas final e solicitando a restituição do valor total do convênio aos cofres públicos.
14. O prefeito sucessor, em 6/5/2015, encaminhou à Funasa cópia de representação impetrada no Ministério Público contra a responsável (peça 2, p. 27-35) , com o propósito de se apurar sua responsabilidade na execução dos recursos repassados para a implantação do programa Água na Escola no Município de Lavras da Mangabeira/CE, objeto do Convênio 2612/2005. 
15. A responsável foi novamente notificada através dos Ofícios 716/2015 e 137/2016 (peça 2, p. 37 e 56) acerca da reprovação da prestação de contas, mantendo-se silente.
16. Na sequência, o tomador de contas emitiu relatório de TCE, datado de 5/5/2016 (peça 3, p. 14-18) , responsabilizando a Sra. Edenilda Lopes de Oliveira Sousa, Prefeita Municipal de Lavras da Mangabeira/CE nas gestões 2005 a 2008 e 2009 a 2012, pelo débito total do convênio, no valor de R$ 142.000,00, em razão da não consecução dos objetivos pactuados no Convênio 2612/2005 (Siafi 555733) . 
17. O Relatório de Auditoria da Secretaria de Federal de Controle Interno 812/2016, datado de 24/6/2016, anuiu com o relatório de TCE e concluiu que a Sra. Edenilda Lopes de Oliveira Sousa se encontrava em débito com a fazenda nacional pela importância de R$ 142.000,00, em razão da não consecução dos objetivos pactuados no convênio em comento (peça 3, p. 32-34) . Foram emitidos o Certificado de Auditoria, Parecer do Dirigente e o Pronunciamento Ministerial (peça 3, p. 35-37) .
18. Na instrução inicial (peça 8) entendeu-se necessária a realização de citação da Sra. Edenilda Lopes de Oliveira Sousa, nos seguintes termos:
'Débito:
	Data
	Valor (R$) 

	29/6/2007
	56.800,00

	10/8/2007
	56.800,00

	21/12/2009
	28.400,00

I.1 Irregularidade: Não comprovação da boa e regular aplicação dos recursos federais repassados pela Funasa ao Município de Lavras da Mangabeira/CE por meio do Convênio 2612/2005 (Siafi 555733) , que tinha por objeto a execução de melhoria dos serviços de saneamento básico nas escolas Ana Machado e João Pinto de Macedo no município, em virtude da não consecução dos objetivos pactuados; 
I.2 Conduta da responsável: Sra. Edenilda Lopes de Oliveira Sousa, ex-Prefeita Municipal de Lavras da Mangabeira/CE (gestão 2005-2008) geriu os recursos impugnados.'
19. Realizada a citação, conforme Ofício 275/2017, de 10/2/2017 (peça 10) , a responsável, por intermédio de seus procuradores, acostou aos autos as alegações de defesa de peça 13.
20. Apreciados os argumentos encaminhados, por meio da instrução de peça 14, propôs-se a rejeição das alegações de defesa e o consequente julgamento pela irregularidade das contas, com imputação de débito de 100% do valor repassado, além da cominação de multa. A proposta mereceu acolhimento do titular da unidade técnica (peça16) .
21. Encontrando-se os autos no Gabinete do Procurador Marinus Eduardo De Vries Marsico, foi acostada aos autos pela responsável, por intermédio de seus procuradores, 'esclarecimentos complementares' (peça 17) .
22. O MP/TCU, contudo, após análise desses novos elementos juntados aos autos, pelas razões expostas a seguir, divergiu da proposta da Secex/CE, propondo, preliminarmente, a realização de diligência à Funasa (peça 18) .
23. A Funasa, embora tenha atestado a conclusão de 91% dos serviços previstos, concluiu pela sua reprovação, considerando a pendência da instalação dos dosadores de cloro, sem o que, não estaria garantida a qualidade da água canalizada. Consequentemente, no âmbito do TCU, foi apontado débito pelo valor total repassado, R$ 142.000,00.
24. A responsável ponderou que tal conclusão não poderia prosperar, considerando ser incontroversa a execução de 91% do convênio e que os serviços pendentes constituem vícios sanáveis, tais como, execução de rejunte, soleira e reboco, os quais não comprometeriam a funcionalidade da obra, [pois o empreendimento teria alcançado] sua finalidade, provendo as escolas com água potável, filtrada e que está sendo, de fato, consumida.
25. Sobre a pendência da instalação dos dosadores de cloro, alegou que não pode ser considerada imprescindível de modo a resultar na imprestabilidade das obras.
26. Visando a comprovar a sua boa-fé e a veracidade das alegações, apresentou declarações de residentes no município, beneficiários diretos do sistema de abastecimento de água, atestando que o sistema estava sendo utilizado sem restrições para os fins a que se destina.
27. Nesses termos, a responsável requereu o conhecimento dos esclarecimentos complementares para que fossem acolhidas as alegações de defesa, afastando-se suposto débito e excluindo-a do rol de responsáveis ou, por eventualidade, que seja primeiro realizada uma nova vistoria, com vistas a constatar o funcionamento do sistema e a qualidade da água fornecida, não restando quaisquer pendências.
28. Diante dessas alegações, o Ministério Público ponderou que não parecia razoável concluir, sem provas robustas e ponderações nesse sentido, que parcela comprovadamente executada da ordem de pelo menos 91% do previsto fosse imprestável, a ponto de justificar a condenação pela integralidade dos recursos repassados. Nem mesmo a suposta falta momentânea de funcionalidade da obra, como sustentou a Secex/CE, serviria para justificar o débito integral, haja vista a efetiva execução de 91% dos serviços previstos, com evidências no sentido da aproveitabilidade das obras, eis que a única ressalva [era] a não instalação dos dosadores de cloro.
29. Assim, preliminarmente, posicionou-se pela realização de diligência à Funasa, com vistas a perquirir, dentre o percentual de 91% executado do objeto do Convênio 2.612/2005, que parcela desse percentual poderia ser efetivamente aproveitada em obra futura que visasse à finalização dos serviços, encaminhando planilha identificando os itens do plano de trabalho referentes a tal parcela, com os respectivos valores executados. Após tal providência, em homenagem aos princípios do contraditório e da ampla defesa, propôs a realização de notificação à ex-prefeita, a fim de oportunizar que se manifestasse sobre os novos elementos trazidos aos autos.
30. Alternativamente, caso não fosse acatada a preliminar suscitada, quanto ao mérito, propôs que fossem julgadas irregulares as contas da Sra. Edenilda Lopes de Oliveira Sousa, condenando-a em débito pela inexecução parcial das obras, equivalente ao valor de R$ 12.780,00 (9% do valor repassado) em 15/12/2009, aplicando também a multa prevista no art. 57 da Lei nº 8.443/1992, além das demais providências de praxe.
31. A proposta mereceu acolhimento por parte do Relator (peça 19) , que determinou a restituição dos presentes autos à Secex/CE, com vistas à adoção das seguintes medidas:
'a) realização de diligência junto à Fundação Nacional de Saúde - Funasa, a fim de que a aludida entidade informe, no prazo de 15 (quinze) dias, dentre o percentual de 91% executado do objeto do Convênio 2.612/2005, firmado com o Município de Lavras da Mangabeira/CE, que parcela dessas obras e serviços pode ser efetivamente aproveitada em obra futura que vise à finalização do objeto do ajuste, encaminhando planilha identificando os itens do plano de trabalho referentes a tal parcela, com os respectivos valores executados;
b) após a análise da documentação supra, promoção, com fundamento no art. 202, inciso II, do Regimento Interno/TCU, de nova citação da Sra. Edenilda Lopes de Oliveira Sousa, ex-Prefeita do ente convenente, a fim de que, no prazo de 15 (quinze) dias, recolha o montante apurado, atualizado monetariamente, e/ou apresente alegações de defesa em razão das irregularidades verificadas nos autos.'
32. Em cumprimento ao despacho do Relator, foi realizada diligência à Funasa (peça 22) nos termos determinados naquele expediente. Em resposta, a Funasa apresentou à Secex-CE as informações requeridas, conforme peça 29. 
33. Por meio de Parecer Técnico, de 20/11/2018 (peça 29, p. 5-11) , acompanhado do respectivo Relatório de Visita Técnica (peça 29, p. 12-21) , detectou-se algumas impropriedades e irregularidades relativas à execução do objeto pactuado, cujos serviços não executados constam em planilhas elaboradas pela equipe técnica da Funasa (peça 29, p. 10-11) , que apontou execução de 91% do objeto. 
34. No mesmo Relatório, registrou-se as seguintes pendências nas obras executadas nas duas escolas (peça 29, p. 13) , relacionadas ao abastecimento de água com qualidade e melhorias sanitárias: 
'Captação (poço desativado com cacimba aberta e vulnerável) ; casa de bombas desativada, tratamento sem dosador de cloro, para desinfecção da água instalado; instalações hidro sanitárias (implantação de módulo sanitário) . Não foram instalados os chuveiros plásticos, nem mictório, faltando todos os equipamentos do WC para deficientes físicos. O chafariz está desativado.'
35. Após o recebimento das respostas da Funasa, a Secex-CE deu prosseguimento ao processo, expedindo-se nova citação à ex-prefeita, nos termos do Ofício 99/2019 (peça 33) .
36. Em resposta, a responsável, por meio de seus procuradores, apresentou as alegações de defesa de peça 35, que ora passamos a analisar.  
EXAME TÉCNICO
37. Primeiramente, cumpre esclarecer que a documentação recebida da Funasa não foi objeto de prévia análise por parte da Secex-CE, antes de realizar nova citação da responsável (peça 33) . Ressalte-se que a determinação contida na alínea b, do despacho do Relator (peça 19) , determinava a promoção da nova citação somente após a análise da documentação obtida em resposta à diligência determinada na alínea a do aludido despacho.
38. Assim, a Secex-CE citou a responsável novamente pelo valor total recebido do convênio, apesar da manifestação do Ministério Público pela citação somente pela parte do objeto não executada (9% do valor total) . Não obstante, a citação é válida, uma vez que a responsável foi citada por um valor maior ou igual àquele que por ventura venha a ser condenada.
39. Feitas as considerações acima, este exame técnico abordará a análise das informações obtidas junto à Funasa (peça 29) e os novos argumentos apresentados pela responsável em sua peça de defesa (peça 35) .
Diligência
40. Com relação à diligência, restou plenamente satisfeitos os questionamentos realizados com as respostas apresentadas pela Funasa. Em visita realizada em 5/11/2018 (peça 29, p. 10-11) , foi possível constatar que o percentual de execução alcançou 91%, confirmando as informações apontadas no Relatório de Visita Técnica Final, de 10/8/2010 (peça 1, p. 129-138, e peça 2, p. 1-5) .
41. Por outro lado, foi atestado pela Funasa em seu Parecer Técnico (peça 29, p. 9) que toda parte comprovadamente executada (91%) pode ser aproveitada, conforme reproduzimos abaixo:
'Outrossim, considerando a nova vistoria realizada, e atendo-se ao que fora especificamente solicitado na presente avença, pode-se considerar que a parcela de 91% dos serviços previstos no convênio apresenta condições, em linhas gerais, de ser aproveitada.'
42. Assim, à luz dos elementos trazidos pela Funasa, as alegações de defesa serão analisadas com a premissa de que toda a parte executada do objeto pode ser aproveitada para fins de conclusão do objeto, restando por executar, em princípio, 9% de seu valor inicialmente previsto.
Alegações de defesa (peça 35) 
43. Argumentos: A peça de defesa da responsável se ocupou inicialmente do histórico desta TCE, passando à argumentação a partir de seu item 3 (peça 35, p. 5) .
44. Primeiramente, ressalta que qualquer responsabilização deve limitar-se apenas a 9% do valor repassado pela Funasa. Assevera que os 9% não executados são meros detalhes formais, que não prejudicam a funcionalidade da obra, devendo ser tradados como irregularidades sanáveis.
45. Chama a atenção para a necessidade de se diferenciar 'obra não executada' de 'obra deteriorada em razão do tempo'. Nesse sentido, alega não caber sua responsabilização em razão de dano ao erário decorrente de deterioração/desgaste das obras executadas, que deve ser atribuída aos prefeitos sucessores.
46. Reclama a ausência de sua notificação para acompanhar a nova vistoria in loco realizada pela Funasa, entendendo haver tolhimento do seu direito ao contraditório e à ampla defesa. Sobre esse ponto, assim se manifestou, requerendo que a vistoria seja considerada nula:
'Não se pode aceitar que sejam realizadas fiscalizações pelo órgão concedente sem o acompanhamento da Defendente - ou de perito indicado pela própria.
Há cerceamento à defesa e violação aos direitos fundamentais do contraditório e da ampla defesa com a produção de prova in loco sem o acompanhamento da Defendente nas visitas.
Acolher esse novo laudo como prova, contrariando a prova da execução integral, implica em afronta ao contraditório e peso adequado às provas. 
 (...) 
Nesse sentido, não é possível a utilização das vistorias realizadas apenas pela Funasa, mormente, porque as constatações registradas não foram acompanhadas in loco por representante da Defendente e atentam contra o devido processo legal.'
47. Em seguida, apresenta algumas impropriedades/irregularidades que não devem ser imputadas à responsável e desconsideradas para o cômputo da parcela supostamente não executada:
Escola Ana Machado
a) Bomba injetora: apontada pelo próprio técnico da Funasa como tendo sido roubada, dando causa à desativação do poço.
b)  Construção da casinha de bomba: alega que o fato de as obras estarem deterioradas não significa que não foram construída à época dos fatos.
c)  Caixa d'água: alega que a caixa d'água foi furtada, assim como a bomba injetora.
d)  Torneira de pressão: alega que este item não constava da planilha de itens não executados na primeira visita no local da obra, acreditando também ter sido furtada.
e)  Instalações hidro sanitárias: alega que os registros fotográficos não são claros quanto à ausência desses itens, impedindo a defesa verificar se ainda permanecem no local ou se foram furtadas.
f)  Instalações elétricas da cantina: alega que a Funasa não fez registro fotográfico comprovando a ausência das luminárias.
g)  Dosador de cloro: repete os argumentos já apresentados em sua primeira defesa (peça 13) , alegando que a função do dosador foi substituída pelo uso de filtros. Informa ainda que o dosador foi adquirido mas não instalado, o que caberia à gestão seguinte.
Escola João Pinto de Macedo
a) Bomba injetora: alega que as bombas foram adquiridas, como atesta o técnico da Funasa, porém não foram instaladas, devendo ser considerada para fins de aproveitamento das obras.
b)  Construção da casinha de bomba: alega que os registros fotográficos mostram que as obras foram apropriadamente executadas, devendo ser considerada para fins de aproveitamento das obras.
c)  Implantação de módulo sanitário: alega que os registros fotográficos não são claros quanto à sua ausência.
48. Prosseguindo em sua defesa, entende que não há segurança jurídica dos itens e cálculos discriminados nas planilhas apresentadas pela Funasa, incorrendo-se em ausência dos pressupostos de constituição e de desenvolvimento válido e regular desta tomada de contas especial, devendo esta ser arquivada.
49. Sustenta que não é razoável nem proporcional a imputação de responsabilidade pelo débito integral dos recursos do convênio, uma vez que a jurisprudência do Tribunal é assente em imputar responsabilidade apenas sobre a parcela efetivamente não executada, quando a parcela executada mostrar-se útil para a população.
50. Quanto à responsabilidade da ex-gestora, retoma argumentos já suscitados na defesa anterior, acerca da descentralização e delegação de competência, não cabendo à ex-gestora a fiscalização de obras.
51. Alega a responsável que agiu com correição, sem negligência ou ausência de fiscalização, e que eventual dano constatado não guarda nenhum nexo de causalidade com os atos de responsabilidade a ela atribuíveis, afastando de si qualquer pretensão condenatória. Conclui, assim, que no presente caso não ocorreu a comprovação do nexo de causalidade entre a conduta da agente e o resultado do suposto ato ilícito.
52. Com relação à aplicação da IN TCU 71/2012, alega que subsistindo apenas o dano pela parte não executada, calculada em R$ 12.780,00, deveria a TCE ser arquivada, pois se encontra abaixo do valor mínimo para arquivamento estabelecido no art. 6º, inciso I, da Instrução Normativa.
53. Defende sua boa-fé, ante a inexistência de sinais de má-fé e de ausência de qualquer evidência de locupletamento ou violação de princípios da Administração Pública. Entende ainda ser a boa-fé presumível, quando os fatos concretos atestam e propiciam o reconhecimento dessa condição, conforme jurisprudência do Tribunal
54. Em conclusão de sua defesa, entende que deve ser afastada a suposta inexecução de 9% do convênio, diante da comprovada funcionalidade da obra, ressaltando ser imperioso que haja a quantificação exata do débito e a conduta individualizada atribuída à responsável.
55. Análise: preliminarmente, analisa-se a validade da vistoria realizada nas obras, ante a alegação da responsável acerca de eventual prejuízo ao seu direito ao contraditório e à ampla defesa, com pedido de sua anulação.
56. A função fiscalizatória da Funasa decorre, inicialmente, da IN STN 1/1997, que assim regulamentou:
'DAS DISPOSIÇÕES INICIAIS 
Art. 1º A execução descentralizada de Programa de Trabalho a cargo de órgãos e entidades da Administração Pública Federal, Direta e Indireta, que envolva a transferência de recursos financeiros oriundos de dotações consignadas nos Orçamentos Fiscal e da Seguridade Social, objetivando a realização de programas de trabalho, projeto, atividade, ou de eventos com duração certa, será efetivada mediante a celebração de convênios ou destinação por Portaria Ministerial, nos termos desta Instrução Normativa, observada a legislação pertinente.
 (...) 
Art. 7º O convênio conterá, expressa e obrigatoriamente, cláusulas estabelecendo:
 (...) 
V - a prerrogativa da União, exercida pelo órgão ou entidade responsável pelo programa, de conservar a autoridade normativa e exercer controle e fiscalização sobre a execução, bem como de assumir ou transferir a responsabilidade pelo mesmo, no caso de paralisação ou de fato relevante que venha a ocorrer, de modo a evitar a descontinuidade do serviço;
 (...) 
XVIII - o livre acesso de servidores do Sistema de Controle Interno ao qual esteja subordinado o concedente, a qualquer tempo e lugar, a todos os atos e fatos relacionados direta ou indiretamente com o instrumento pactuado, quando em missão de fiscalização ou auditoria;
 (...) 
Art. 23. A função gerencial fiscalizadora será exercida pelo concedente, dentro do prazo regulamentar de execução/prestação de contas do convênio, ficando assegurado a seus agentes qualificados o poder discricionário de reorientar ações e de acatar, ou não, justificativas com relação às disfunções porventura havidas na execução.'
57. Por sua vez, amparado na citada Instrução Normativa, dentre outros, celebrou-se o Convênio 2612/2005, contendo as seguintes cláusulas:
'CLAUSULA SEGUNDA - DAS OBRIGAÇÕES
Para a consecução do objeto expresso na Cláusula Primeira, competirá: 
I - À CONCEDENTE: 
 (...) 
c) acompanhar, supervisionar, orientar e fiscalizar as ações relativas à execução deste Convênio;
II - À CONVENENTE
 (...) 
g) facilitar a supervisão e a fiscalização de obras e de serviços de engenharia, pela CONCEDENTE, permitindo-lhe efetuar acompanhamento in loco e fornecimento, quando solicitado, as informações e os documentos relacionados à execução dos trabalhos, em especial.
CLÁUSULA SÉTIMA - DA FISCALIZAÇÃO 
A CONCEDENTE exercerá função gerencial fiscalizadora durante o período regulamentar da execução e da prestação de contas deste Convênio, ficando assegurado a seus agentes qualificados o poder discricionário de reorientar, ações e de acatar ou não justificativas com relação às eventuais disfunções havidas na sua execução, sem prejuízo da ação das unidades de controle interno e externo.
SUBCLAUSULA PRIMEIRA - Para efeito de obras e serviços de engenharia, a função gerencial fiscalizadora realizar-se-á mediante verificação in loco da execução das metas programadas, conforme o projeto técnico aprovado. 
SUBCLÁUSULA SEGUNDA - A CONVENENTE franqueará livre acesso aos servidores do sistema de controle interno e externo ou à autoridade delegada, a qualquer tempo e lugar, a todos os atos e fatos praticados, relacionados direta ou indiretamente a este Convênio, quando em missão de fiscalização ou auditoria.'
58. Não restam dúvidas, em primeira análise, [de] que a função gerencial e fiscalizatória da execução do convênio decorre de dispositivos previstos em norma regulamentadora e em cláusulas conveniadas. 
59. Nesse sentido, os achados e evidências colhidos durante as fiscalizações realizadas são materializados, primordialmente, no caso da Funasa, através dos Relatórios de Visita Técnica, conferindo a estes validade normativa e contratual. Por outro lado, dentre as obrigações assumidas pela Funasa no Convênio 2.612/2005, não há qualquer menção à necessidade de prévia notificação ao gestor convenente, a fim de conferir validade probatória aos relatórios produzidos.
60. Acerca da validade dos referidos relatórios, a Exma. Ministra Ana Arraes, ao conduzir a prolação do Acórdão 2188/2013-TCU-Primeira Câmara, asseverou que as vistorias/perícias do órgão concedente devem ser validadas e valorizadas, em regra. Esse é o caso destes autos, por se constatar que o órgão concedente fez três vistorias nas obras relativas ao convênio e em [todas] não comprovou a execução integral do ajuste, constatando que parcela das obras deixou de ser executada como inicialmente previsto. Para clarear, transcrevo trecho do voto daquela relatora:
'19. Os laudos possuem presunção de validade e legitimidade e não podem ser descartados para efeito de avaliação do cumprimento do objeto do ajuste, até porque foram expedidos durante ou logo após o término das obras.   
20.  De acordo com a jurisprudência deste Tribunal, conforme ilustra o Acórdão 2309/2011-TCU-Segunda Câmara, deve-se conferir respaldo probatório aos relatórios de vistoria emitidos por órgão concedente, no exercício do seu dever de acompanhar e fiscalizar a aplicação dos recursos.'
61. Feitas as considerações acima, não assiste razões à responsável quanto às alegações reproduzidas no item 46, eis que a realização das ações fiscalizatórias por parte da Funasa prescinde de prévia notificação ao gestor convenente, como prova de sua validade. Além disso, tendo sido citada e tomado ciência do novo relatório de visita técnica elaborado pela Funasa, caberia à responsável, nesta etapa processual, a iniciativa de carrear aos autos todos os meios de provas lícitos que favorecessem a sua defesa. Portanto, não se reconhece no fato, qualquer prejuízo ao direito de a responsável exercer seu direito constitucional ao contraditório e à ampla defesa.
62. Com relação à diferenciação entre 'obra não executada' e 'obra deteriorada em razão do tempo', alega a responsável, indiretamente, que a Funasa estaria, na última visita técnica realizada, apontando e quantificando novos danos, decorrentes de deterioração das obras.
63. Do confronto entre os quadros de itens não executados apontados pela Funasa no Relatório de Visita Técnica Final, de 10/8/2010 (peça 1, p. 131-132) e aqueles registrados na última vistoria técnica, decorrentes da diligência formulada pelo Tribunal (peça 29, p. 10-11) , percebe-se, de fato, que houve variações, seja na quantificação dos itens não executados, seja na subtração/inclusão de parte deles. Abaixo reproduzimos as divergências que encontramos:
Escola Ana Machado (Itens não executados) 
	Item
	Descrição
	Unid.
	Quant. RVT Final (1) 
	Quant. Última vistoria (2) 
	Preço
Unitário

	2
	Sistema simplificado de abastecimento de água
				
	2.1
	Captação em poço existente
				
	2.1.1
	Bomba Injetora de 1 CV
	Un
	1,00
	2,00
	1.102,50

	2.3
	Tratamento
				
	2.3.1
	Dosador de cloro pressurizado p/vazão até 5m3/h
	Un
	1,00
	1,00
	1,050,00

	2.3.2
	Instalação de dosador
	Un
	1,00
	1,00
	367,50

	2.4
	Instalação da casa de bombas
				
	2.4.1
	Construção de abrigo para quadro de comando' de bomba e dosador de cloro
	Un
	1,00
	1,00
	1.365,00

	2.4.2
	Quadro de comando e proteção Cat. 1.0 CV
	Un
	---
	1,00
	1.365,00

	2,4.3
	Material elétrico para montagem
	Un
	---
	1,00
	1.532,61

	2.6
	Chafariz público
				
	2.6.2
	Torneira de pressão p/jardim de ¾"
	Un
	---
	3,00
	30,03

	2.6.4
	Emboço c/argamassa de cimento e areia s/peneiramento
	M2
	3,20
	---
	11,50

	2.6.5
	Cerâmica (20x20) PEI-5, c/cimento colante
	M2
	3,20
	---
	23,00

	2.6.6
	Rejuntamento p/ cerâmica c/argamassa pré-fabricada esp.:3mm
	M2
	3,20
	---
	3,60

	3
	Instalações hidráulicas
				
	3.8
	Pisos
				
	3.8.1
	Cerâmica (20x20) PEI-5, c/cimento colante
	M2
	42,88
	---
	43,98

	3.8.3
	Rejuntamento p/ cerâmica c/argamassa pré-fabricada esp.:3mm
	M2
	42,88
	---
	3,92

	3.8.4
	Soleira de mármore
	M
	2,00
	2,00
	22,82

	3.9
	Instalações hidráulicas
				
	3.9.2
	Bacia sifonada de louca branca c/acessórios (wc deficiente) 
	Un
	2,00
	1,00
	175,54

	3.9.3
	Caixa de descarga plástica de sobrepor (wc deficiente) 
	Un
	2,00
	1,00
	64,34

	3.9.4
	Chuveiro plástico
	Un
	2,00
	2,00
	8,45

	3.9.5
	Assento sanitário (wc deficiente) 
	Un
	2,00
	1,00
	15,12

	3.9.7
	Lavatório de louça branca s/coluna c/torneira e acessórios (wc deficiente) 
	Un
	2,00
	1,00
	174,05

	3.9.8
	Mictório de alvenaria e cerâmica
	Un
	1,00
	1,00
	191,15

	3.9.9
	Peças de apoio deficientes c/tubo inox p/wc's
	M
	4,00
	4,00
	199,02

	3.9.10
	Ponto hidráulico, material e execução (wc deficiente) 
	PT
	4,00
	1,00
	94,14

	3.9.11
	Ponto sanitário, material e execução (wc deficiente) 
	PT
	4,00
	1,00
	84,08

	3.9.12
	Porta sabão liquido de vidro (instalado) 
	Un
	6,00
	1,00
	17,05

	3.9.13
	Porta papel de louça branca (WC deficiente) 
	Un
	2,00
	1,00
	27,01

	4
	Cantina
				
	4.8
	Pisos
				
	4.8.4
	Soleira de Mármore 
	M
	2,70
	2,70
	22,82

	4.10
	Inst. Elétricas
				
	4.10.2
	Luminária fluorescente completa c/2 lâmpadas de 40w
	Un
	2,00
	2,00
	82,24

Escola João Pinto de Macedo (Itens não executados) 
	Item
	Descrição
	Unid.
	Quant. RVT Final (1) 
	Quant. Última vistoria (2) 
	Unitário

	2
	Sistema simplificado de abastecimento de água
				
	2.1
	Captação em poço existente
				
	2.1.1
	Bomba Injetora de 1 CV
	Un
	1,00
	0,50
	1.102,50

	2.3
	Tratamento
				
	2.3.1
	Dosador de cloro pressurizado p/vazão até 5m3/h
	Un
	1,00
	1,00
	1,050,00

	2.3.2
	Instalação de dosador
	Un
	1,00
	1,00
	367,50

	2.4
	Instalação da casa de bombas
				
	2.4.1
	Construção de abrigo para quadro de comando de bomba e dosador de cloro
	Un
	1,00
	0,50
	1.365,00

	2.5
	Reservatório
				
	2.5.1
	Caixa d'água em fibra de vidro 5.000L montada em estrutura de concreto (sem caixa no local) 
	Un
	0,20
	---
	6.195,00

	2.6
	Chafariz público
				
	2.6.4
	Emboço c/argamassa de cimento e areia s/peneiramento
	M2
	3,20
	---
	11,50

	2.6.5
	Cerâmica (20x20) PEI-5, c/cimento colante
	M2
	3,20
	---
	23,00

	2.6.6
	Rejuntamento p/ cerâmica c/argamassa pré-fabricada esp.:3mm
	M2
	3,20
	---
	3,60

	3
	Instalações hidro sanitárias
				
	3.1.7
	Implantação em módulo sanitário
				
	3.1.7
	Pisos
				
	3.1.7.04
	Soleira de mármore
	M
	3,60
	3,60
	22,82

	3.8
	Pisos
				
	3.1.8
	Instalações hidráulicas
				
	3.1.8.07
	Peças de apoio deficientes c/tubo inox p/wc's
	M
	2,00
	---
	199,02

	3.1.8.10
	Porta sabão liquido de vidro (instalado) 
	Un
	1,00
	---
	17,05

Quantidades não executadas apontadas no Relatório de Visita Técnica Final, de 10/8/2010 (peça 1, p. 131-132) .
Quantidades não executadas apontadas no Parecer Técnico realizado em decorrência da diligência formulada pelo Tribunal (peça 29, p. 10-11) .
64. Verifica-se as seguintes ocorrências do confronto dos relatórios de vistoria:
a) A Funasa apontou inexecuções na última vistoria, não registradas anteriormente: referidas inexecuções não devem servir para responsabilizar a ex-gestora, uma vez que são apontadas oito anos após a visita anterior, sendo razoável supor que se originaram de falta de manutenção, furtos ou quaisquer outros motivos. Citamos como exemplo o item 2.4.2 - 'Quadro de comando e proteção Cat. 1.0 CV', referente à Escola Ana Machado.
b) A Funasa apontou inexecução na última vistoria, em quantidade maior que a registrada anteriormente: o fato ocorreu somente com o item 2.1.1 - Bomba Injetora de 1 CV, referente à Escola Ana Machado. Utiliza-se o mesmo raciocínio da alínea anterior, afastando a responsabilidade pela inexecução adicional apontada, sendo razoável supor que a bomba fora furtada, como registrado pelo técnico da Funasa (peça 29, p. 12) .
c) A Funasa deixou de apontar itens não executados, que foram apontados anteriormente: nesse caso, é razoável supor que tais serviços tenham sido concluídos após a realização do Relatório de Visita Técnica Final, de 10/8/2010 (peça 1, p. 129-138, e peça 2, p. 1-5) , deixando de figurar como inexecutados na vistoria seguinte. Portanto, devem ser considerados como executados. Citamos como exemplo o item 2.5.1 - 'Caixa d'água em fibra de vidro 5.000L montada em estrutura de concreto', referente à Escola João Pinto de Macedo. A respeito desse exemplo, a própria foto de peça 29, p. 14 comprova a existência da caixa d'água, devidamente instalada sobre estrutura de concreto, reforçando a tese de que alguns serviços possam ter sido executados após a realização do citado relatório.
d) A Funasa apontou itens não executados em quantidades inferiores àqueles apontados anteriormente: nesse caso, utiliza-se o mesmo raciocínio da alínea c, supondo que tais itens possam ter sido executados em quantidades maiores que as anteriormente apontadas, porém não concluídos integralmente. Cita-se como exemplo o item 3.9.10 - 'Ponto hidráulico, material e execução (WC deficiente) ' referente à Escola Ana Machado. Nesses casos, deve prevalecer a menor quantidade de itens registrados como não executados.
e) A Funasa apontou como não executado o dosador de cloro na Escola João Pinto de Macedo: apesar de ter apontado a existência do dosador de cloro no local na última vistoria realizada, consignou o item como não executado, uma vez que não havia sido instalado. Entendemos que deve ser apontado como não executado somente a instalação do equipamento.
65. Feitas as considerações sobre as variações apontadas em itens não executados no Relatório de Visita Técnica Final, de 10/8/2010 (peça 1, p. 131-132) e naquele realizado em atendimento à diligência (peça 29, p. 10-11) , pode-se apontar a seguinte inexecução parcial no Convênio 2612/2005:
Escola Ana Machado
	Item
	Descrição
	Unid.
	Quant. RVT Final (1) 
	Quant. Última vistoria (2) 
	Quant. a considerar
	Preço
Unitário
	Preço
Total

	2
	Sistema simplificado de abastecimento de água
						
	2.1
	Captação em poço existente
						
	2.1.1
	Bomba Injetora de 1 CV
	Un
	1,00
	2,00
	1,00
	1.102,50
	1.102,20

	2.3
	Tratamento
						
	2.3.1
	Dosador de cloro pressurizado p/vazão até 5m3/h
	Un
	1,00
	1,00
	1,00
	1,050,00
	1.050,00

	2.3.2
	Instalação de dosador
	Un
	1,00
	1,00
	1,00
	367,50
	367,50

	2.4
	Instalação da casa de bombas
						
	2.4.1
	Construção de abrigo para quadro de comando' de bomba e dosador de cloro
	Un
	1,00
	1,00
	1,00
	1.365,00
	1.365,00

	2.4.2
	Quadro de comando e proteção Cat. 1.0 CV
	Un
	---
	1,00
	0
	1.365,00
	0

	2,4.3
	Material elétrico para montagem
	Un
	---
	1,00
	0
	1.532,61
	0

	2.6
	Chafariz público
						
	2.6.2
	Torneira de pressão p/jardim de ¾"
	Un
	---
	3,00
	0
	30,03
	0

	2.6.4
	Emboço c/argamassa de cimento e areia s/peneiramento
	M2
	3,20
	---
	0
	11,50
	0

	2.6.5
	Cerâmica (20x20) PEI-5, c/cimento colante
	M2
	3,20
	---
	0
	23,00
	0

	2.6.6
	Rejuntamento p/ cerâmica c/argamassa pré-fabricada esp.:3mm
	M2
	3,20
	---
	0
	3,60
	0

	3
	Instalações hidráulicas
						
	3.8
	Pisos
						
	3.8.1
	Cerâmica (20x20) PEI-5, c/cimento colante
	M2
	42,88
	---
	0
	43,98
	0

	3.8.3
	Rejuntamento p/ cerâmica c/argamassa pré-fabricada esp.:3mm
	M2
	42,88
	---
	0
	3,92
	0

	3.8.4
	Soleira de mármore
	M
	2,00
	2,00
	2,00
	22,82
	45,64

	3.9
	Instalações hidráulicas
						
	3.9.2
	Bacia sifonada de louca branca c/acessórios (wc deficiente) 
	Un
	2,00
	1,00
	1,00
	175,54
	175,54

	3.9.3
	Caixa de descarga plástica de sobrepor (wc deficiente) 
	Un
	2,00
	1,00
	1,00
	64,34
	64,34

	3.9.4
	Chuveiro plástico
	Un
	2,00
	2,00
	2,00
	8,45
	16,90

	3.9.5
	Assento sanitário (wc deficiente) 
	Un
	2,00
	1,00
	1,00
	15,12
	15,12

	3.9.7
	Lavatório de louça branca s/coluna c/torneira e acessórios (wc deficiente) 
	Un
	2,00
	1,00
	1,00
	174,05
	174,05

	3.9.8
	Mictório de alvenaria e cerâmica
	Un
	1,00
	1,00
	1,00
	191,15
	191,15

	3.9.9
	Peças de apoio deficientes c/tubo inox p/wc's
	M
	4,00
	4,00
	4,00
	199,02
	796,08

	3.9.10
	Ponto hidráulico, material e execução (wc deficiente) 
	PT
	4,00
	1,00
	1,00
	94,14
	94,14

	3.9.11
	Ponto sanitário, material e execução (wc deficiente) 
	PT
	4,00
	1,00
	1,00
	84,08
	84,08

	3.9.12
	Porta sabão liquido de vidro (instalado) 
	Un
	6,00
	1,00
	1,00
	17,05
	17,05

	3.9.13
	Porta papel de louça branca (WC deficiente) 
	Un
	2,00
	1,00
	1,00
	27,01
	27,01

	4
	Cantina
						
	4.8
	Pisos
						
	4.8.4
	Soleira de Mármore 
	M
	2,70
	2,70
	2,70
	22,82
	61,61

	4.10
	Inst. Elétricas
						
	4.10.2
	Luminária fluorescente completa c/2 lâmpadas de 40w
	Un
	2,00
	2,00
	2,00
	82,24
	164,48

	TOTAL
	5.812,19

Escola João Pinto de Macedo
	Item
	Descrição
	Unid.
	Quant. RVT Final (1) 
	Quant. Última vistoria (2) 
	Quant. a considerar
	Preço
Unitário
	Preço
Total

	2
	Sistema simplificado de abastecimento de água
						
	2.1
	Captação em poço existente
						
	2.1.1
	Bomba Injetora de 1 CV
	Un
	1,00
	0,50
	0,50
	1.102,50
	551,25

	2.3
	Tratamento
						
	2.3.1
	Dosador de cloro pressurizado p/vazão até 5m3/h
	Un
	1,00
	1,00
	0
	1,050,00
	0

	2.3.2
	Instalação de dosador
	Un
	1,00
	1,00
	1,00
	367,50
	367,50

	2.4
	Instalação da casa de bombas
						
	2.4.1
	Construção de abrigo para quadro de comando de bomba e dosador de cloro
	Un
	1,00
	0,50
	0,50
	1.365,00
	682,50

	2.5
	Reservatório
						
	2.5.1
	Caixa d'água em fibra de vidro 5.000L montada em estrutura de concreto (sem caixa no local) 
	Un
	0,20
	---
	0
	6.195,00
	0

	2.6
	Chafariz público
						
	2.6.4
	Emboço c/argamassa de cimento e areia s/peneiramento
	M2
	3,20
	---
	0
	11,50
	0

	2.6.5
	Cerâmica (20x20) PEI-5, c/cimento colante
	M2
	3,20
	---
	0
	23,00
	0

	2.6.6
	Rejuntamento p/ cerâmica c/argamassa pré-fabricada esp.:3mm
	M2
	3,20
	---
	0
	3,60
	0

	3
	Instalações hidrossanitárias
						
	3.1.7
	Implantação em módulo sanitário
						
	3.1.7
	Pisos
						
	3.1.7.04
	Soleira de mármore
	M
	3,60
	3,60
	3,60
	22,82
	82,15

	3.8
	Pisos
						
	3.1.8
	Instalações hidráulicas
						
	3.1.8.07
	Peças de apoio deficientes c/tubo inox p/wc's
	M
	2,00
	---
	0
	199,02
	0

	3.1.8.10
	Porta sabão liquido de vidro (instalado) 
	Un
	1,00
	---
	0
	17,05
	0

	TOTAL
	1.683,40

 (1)  Quantidades não executadas apontadas no Relatório de Visita Técnica Final, de 10/8/2010 (peça 1, p. 131-132) .
 (2)  Quantidades não executadas apontadas no Parecer Técnico realizado em decorrência da diligência formulada pelo Tribunal (peça 29, p. 10-11) .
66. Portanto, da análise das novas informações trazidas pela Funasa, pode-se concluir que os itens não executados nas duas escolas somam o valor de R$ 7.495,60, correspondente a 5,28% do total dos recursos federais, valor este a ser considerado como débito.
67. Com relação à boa-fé, a qual entende a responsável ser presumível, não é esta a jurisprudência pacífica e dominante no âmbito do Tribunal, ao afirmar que, nos processos do TCU, a boa-fé não pode ser simplesmente presumida, mas efetivamente comprovada, a partir dos elementos que integram os autos, corroborada em contexto fático propício ao reconhecimento dessa condição em favor dos responsáveis (Acórdão 4667/2017-TCU-Primeira Câmara, Relator Min. Bruno Dantas, Acórdão 1895/2014-TCU-Segunda Câmara, Relatora Min. Ana Arraes, Acórdão 1894/2018-TCU-Segunda Câmara, Relator Min. Augusto Nardes, Acórdão 7936/2018-TCU-Segunda Câmara, Relator Min. Augusto Sherman) . 
68. A inexistência de sinais de má-fé, de não locupletamento ou violação de princípios da Administração Pública, como sustentáculo da boa-fé, não são suficientes para [prová-la], uma vez que não foi objetivamente provada nestes autos. 
69. Com relação ao nexo de causalidade e conduta da responsável, conforme já apontado no item 39 da instrução de peça 14, apesar da alegada descentralização administrativa, foi a própria responsável quem assinou cheques a débito da conta do convênio. Assim, podemos descrever o nexo de causalidade, a conduta e a culpabilidade da responsável nos seguintes termos: 
a) nexo de causalidade: a inexecução parcial do objeto do convênio em 5,28%, com o consequente pagamento de 100% dos valores contratados, ocasionou dano ao erário, no valor original de R$ 7.495,60; 
b) conduta: pagar 100% dos valores contratados, apesar da inexecução parcial do objeto o convênio em 5,28%; 
c) culpabilidade: não se verifica nos autos excludentes de ilicitude, de culpabilidade ou de punibilidade. É razoável supor que a responsável tinha consciência da ilicitude de sua conduta, sendo-lhe exigível conduta diversa daquela que foi adotada, qual seja, a de somente realizar pagamentos por serviços efetivamente comprovados como realizados, abstendo-se de pagar a totalidade dos serviços contratados, quando ainda haviam serviços por executar, comprovando assim a boa e regular aplicação dos recursos do convênio.
70. Quanto ao pedido de arquivamento desta TCE, em razão de dano inferior ao limite estabelecido no art. 6º, inciso I, da IN TCU 71/2012, cabe esclarecer não ser possível, na atual fase processual, o arquivamento da tomada de contas especial, ante o que estabelece o art. 19 da mesma Instrução Normativa, abaixo reproduzida:
'Art. 19. Aplicam-se as disposições constantes do art. 6º desta Instrução Normativa às tomadas de contas especiais, ainda pendentes de citação válida, que se encontram em tramitação no Tribunal de Contas da União. 
Parágrafo único. Instaurada a tomada de contas especial e citados os responsáveis, não se lhe admitirá o arquivamento, ainda na hipótese de o valor apurado como débito ser inferior ao limite estabelecido no art. 6º desta Instrução Normativa.'
71. Feitas as análises anteriores, afasta-se a imputação de responsabilidade pelo débito total dos recursos federais recebidos do convênio, ante o aproveitamento do que fora executado, conforme atestado pela Funasa. Novos cálculos dos serviços não executados, à luz das informações trazidas pela Funasa em sede de diligência, apontaram um dano menor que o anteriormente indicado. Dessa forma, as alegações de defesa da responsável podem ser acatadas parcialmente, ressaltando-se que não ficou comprovado nos autos a sua boa-fé, à luz do que apresentou em seu favor e da jurisprudência dominante no Tribunal.
CONCLUSÃO
72. A análise dos autos permitiu concluir que a conduta da responsável causou dano ao erário, em decorrência da inexecução parcial de 5,28% do objeto. Ficou esclarecido ainda que não há razões para se imputar débito pela totalidade dos valores federais repassados, mas tão somente pelos valores comprovadamente não executados, conforme demonstrado nos itens 62 a 66.
73. Por outro lado, a responsável não logrou demonstrar sua boa-fé, de acordo com a análise proferida nos itens 67 e 68. 
74. Desse modo, as contas da responsável devem, desde logo, ser julgadas irregulares, nos termos do art. 202, § 6º, do Regimento Interno do TCU, procedendo-se à sua condenação em débito, aplicando-lhe, ainda, a multa prevista no art. 57, da Lei 8.443/1992.
75. Com relação aos serviços que ainda restam por executar no Convênio 2612/2005, listados no item 34, e dado que são necessários para garantir a plena utilização das obras objeto do ajuste, entendemos pertinente encaminhar cópia da deliberação que vier a ser proferida ao Tribunal de Contas do Estado do Ceará - TCE/CE, para conhecimento e adoção de eventuais providências de sua alçada, considerando a incorporação do objeto ao patrimônio municipal."
4.	Com tais considerações, a proposta de mérito foi redigida nos seguintes termos (peças 44, p.15, 45 e 46) :
"a)	acatar parcialmente as alegações de defesa apresentadas pela Sr.ª Edenilda Lopes de Oliveira Sousa (CPF XXX.368.283-XX) , Prefeita do Município de Lavras da Mangabeira/CE nas gestões 2005 a 2008 e 2009 a 2012;
c) 	com fundamento nos arts. 1º, inciso I, 16, inciso III, alínea c, da Lei 8.443/1992 c/c os arts. 19 e 23, inciso III, da mesma Lei, e com arts. 1º, inciso I; 209, inciso III; 210 e 214, inciso III, do Regimento Interno, que sejam julgadas irregulares as contas da Sr.ª Edenilda Lopes de Oliveira Sousa (CPF XXX.368.283-XX) , Prefeita do Município de Lavras da Mangabeira/CE nas gestões 2005 a 2008 e 2009 a 2012, condenando-a ao pagamento da quantia a seguir especificada, com a fixação do prazo de quinze dias, a contar da notificação, para comprovar, perante o Tribunal (art. 214, inciso III, alínea a, do Regimento Interno) , o recolhimento da dívida aos cofres da Fundação Nacional de Saúde, atualizada monetariamente e acrescida dos juros de mora, calculados a partir das datas discriminadas, até a data do recolhimento, na forma prevista na legislação em vigor:
	VALOR ORIGINAL (R$) 
	DATA DA OCORRÊNCIA

	R$ 7.495,60
	15/12/2009

d) 	aplicar à Sr.ª Edenilda Lopes de Oliveira Sousa (CPF XXX.368.283-XX) , Prefeita do Município de Lavras da Mangabeira/CE nas gestões 2005 a 2008 e 2009 a 2012, a multa prevista no art. 57 da Lei 8.443/92 c/c o art. 267 do RI/TCU, fixando-lhe o prazo de quinze dias, a contar da notificação, para que comprove, perante o Tribunal (art. 214, III, a, do Regimento Interno do TCU) , o recolhimento da dívida aos cofres do Tesouro Nacional, atualizada monetariamente desde a data do acórdão que vier a ser proferido por este Tribunal até a do efetivo recolhimento, se pagas após o vencimento, na forma da legislação em vigor;
e) 	autorizar, desde logo, nos termos do art. 28, inciso II, da Lei 8.443/1992, a cobrança judicial da dívida caso não atendida a notificação;
f)	autorizar também, desde logo, se requerido, com fundamento no art. 28, inciso I, da Lei 8.443, de 1992 c/c o art. 217, §§ 1º e 2º do Regimento Interno, o parcelamento das dívidas em até 36 parcelas, incidindo sobre cada parcela, corrigida monetariamente, os correspondentes acréscimos legais fixando- lhe o prazo de quinze dias, a contar do recebimento da notificação, para comprovar perante o Tribunal o recolhimento da primeira parcela, e de trinta dias, a contar da parcela anterior, para comprovar os recolhimentos das demais parcelas, devendo incidir sobre cada valor mensal, atualizado monetariamente, os juros de mora devidos, no caso do débito, na forma prevista na legislação em vigor, alertando o responsável que a falta de comprovação do recolhimento de qualquer parcela importará no vencimento antecipado do saldo devedor, nos termos do § 2º do art. 217 do Regimento Interno deste Tribunal;
g)	enviar cópia do Acórdão que vier a ser proferido à Fundação Nacional de Saúde, à responsável e ao Tribunal de Contas do Estado do Ceará - TCE/CE, para ciência, informando-lhes que a deliberação, acompanhada do Relatório e Voto que a fundamentarem, estará disponível para consulta no endereço www.tcu.gov.br/acordaos, além de esclarecer que, caso requerido, o TCU poderá fornecer sem custos as correspondentes cópias, de forma impressa; e
h)	encaminhar cópia da deliberação, bem como do relatório e do voto que a fundamentarem, ao Procurador-Chefe da Procuradoria da República no Estado do Ceará, nos termos do § 3º do art. 16 da Lei 8.443/1992 c/c o § 7º do art. 209 do Regimento Interno do TCU, para adoção das medidas que entender cabíveis."
5.	A Sra. Edenilda Lopes de Oliveira Sousa, por meio de seus representantes legais, encaminhou nova documentação a este Tribunal (peça 47) com ponderações acerca desse pronunciamento da unidade técnica, efetuando as conclusões a seguir transcritas:  
"Por fim, a Unidade Técnica em sua instrução autorizou - com fundamento no art. 28, inciso I, da Lei 8.443 c/c  art. 267 do RI/TCU - o parcelamento das dívidas em até 36 parcelas.
Como registrado, a Peticionária não concorda com o suposto débito e repisa terem sido violados seus direitos à ampla defesa e contraditório, ao não ser citada para acompanhar a visitação in loco. Bem como, não concorda com a inexecução de 5,28% da obra.
Visando, todavia, ao bom e regular andamento do processo, conhecedora das dificuldades de se realizar nova vistoria in loco após longo decurso de tempo, requer o parcelamento da dívida conforme facultado pela Secex-TCE.
Tendo em vista que a Peticionária atuou no processo com integridade e honradez, inclusive solicitando o parcelamento do débito de forma a recompor o suposto dano ao erário, requer-se, ainda, que seja reconhecida a boa-fé da responsável, afastando a pretensão punitiva da multa e o julgamento das suas contas [pela regularidade ] com ressalvas após a quitação do parcelamento."
6.	O MP/TCU, em parecer da lavra da Procurador Marinus Eduardo De Vries Marsico, teceu as seguintes considerações sobre este processo (peça 48) :
"Retornam os autos para manifestação após uma primeira análise da unidade técnica (peça 14) imputando débito pelo valor total repassado no montante de R$ 142.000,00 e nosso parecer anterior (peça 18) propondo a realização de diligência ao órgão concedente com vistas a aferir, dentre o percentual de 91% executado do objeto do convênio, que parcela poderia ser efetivamente aproveitada, nesta oportunidade, com nova proposta de encaminhamento (peça 44) , no sentido de acolher parcialmente as alegações de defesa e julgar irregulares as contas da responsável, com fulcro no art. 16, inciso III, alínea c, da Lei 8.443/92, condenando-a em débito no valor reduzido de R$ 7.495,60 (15/12/2009) e aplicando-lhe a multa prevista no art. 57 da referida lei.
À vista dos elementos constantes dos autos, pedimos vênias para divergir da unidade técnica (peça 44) e propormos que as contas da Sra. Edenilda Lopes de Oliveira Sousa sejam julgadas regulares com ressalva, com fulcro no art. 1º, inciso I, 16, inciso II, 18 e 23, inciso II, da Lei 8.443/92, ademais, enviando-se cópia da deliberação que vier a ser proferida à Fundação Nacional de Saúde, à responsável e ao Tribunal de Contas do Estado do Ceará - TCE/CE.
Nesse sentido, a baixa materialidade autoriza a aplicação dos princípios da insignificância e da racionalização processual, de modo a se desconsiderar o diminuto débito apurado para fins de cobrança. Por outro lado, a baixa reprovabilidade da conduta da gestora e a falha da citação na indicação do motivo e da quantia devida justificam a não aplicação de multa, ademais, incabível nos julgamentos pela regularidade com ressalva, conforme ressaltado no Acórdão 4510/2018-TCU-Segunda Câmara.
Com efeito, a citação da responsável (peças 10 e 11) apontou um débito pelo valor total repassado (R$ 142.000,00) , apesar da verificação de alto percentual de execução da obra (91%) e da presença do nexo de causalidade entre esta e as verbas federais repassadas por meio do Convênio nº . 2.612/2005, faltando apenas a instalação dos dosadores de cloro para a sua total funcionalidade. Considerando as novas informações obtidas mediante diligência à Funasa (peça 29) , concluiu-se que os itens não executados nas duas escolas somam R$ 7.495,60, passando para apenas 5,28% dos valores transferidos, percentual ao final considerado pela unidade técnica para motivar a condenação.
Conforme ressaltado, uma inexecução parcial tão reduzida não é suficiente para sustentar uma condenação em débito e aplicação de multa à gestora, sobretudo no contexto de apuração que modificou drasticamente o motivo e o valor indicados na citação da responsável."
		É o Relatório.

Cristiana Muraro Tarsia, OAB/DF 48.254; Giovanna Abbade Galesso Coev, OAB/DF 47.123; Jaques Fernando Reolon, OAB/DF 22.885; e Jorge Ulisses Jacoby Fernandes, OAB/DF 6.546; Murilo Queiroz Melo Jacoby Fernandes, OAB/DF 41.796; Álvaro Luiz Miranda Costa Júnior, OAB/DF 29.760; Ana Carolina Mazoni, OAB/DF 31.606; Ana Luiza Queiroz Melo Jacoby Fernandes, OAB/DF 51.623; André Jansen do Nascimento, OAB/DF 51.119; Carla Mayrink Santos Moraes, OAB/DF 27.789; Ielton Carvalho Piancó, OAB/DF 47.965; João Henrique Soares de Holanda, OAB/DF 36.556; Ludimila Reis Alves, OAB/DF 51.113; Mariana Ribeiro de Melo Pereira, OAB/DF 52.393; Melanie Costa Peixoto, OAB/DF 14.585; Sofia Rodrigues Silvestre Guedes, OAB/DF 27.635; Thiago Lélis de Freitas, OAB/DF 48.856; e Victor Matheus Scholze de Oliveira, OAB/DF 39.503.

Procurador Marinus Eduardo De Vries Marsico.

TOMADA DE CONTAS ESPECIAL. IMPLEMENTAÇÃO DE SISTEMA SIMPLIFICADO DE ABASTECIMENTO DE ÁGUA EM DUAS ESCOLAS MUNICIPAIS LOCALIZADAS EM ÁREA RURAL. EXECUÇÃO PARCIAL. ELEVADO PERCENTUAL IMPLEMENTADO DO EMPREENDIMENTO, COM FUNCIONALIDADE. INEXECUÇÃO DE POUCOS ITENS PREVISTOS. CITAÇÃO. ACOLHIMENTO PARCIAL DAS ALEGAÇÕES DE DEFESA APRESENTADAS. CONTAS REGULARES COM RESSALVA. QUITAÇÃO. CIÊNCIA. ARQUIVAMENTO.

TOMADA DE CONTAS ESPECIAL (TCE)

Secretaria de Controle Externo de Tomada de Contas Especial (Secex-TCE).

Em exame a Tomada de Contas Especial instaurada pela Fundação Nacional de Saúde - Funasa em desfavor da Sra. Edenilda Lopes de Oliveira Sousa, Prefeita de Lavras da Mangabeira/CE nas gestões 2005/2008 e 2009/2012, em razão da não consecução dos objetivos pactuados no Convênio 2612/2005 (Siafi 555733) .
2.	Aquele ajuste, celebrado entre a referida municipalidade e a Funasa, teve por finalidade a  implantação de sistemas simplificados de abastecimento de água nas escolas Ana Machado e João Pinto de Macedo, localizadas naquela localidade, conforme especificação constante do plano de trabalho aprovado (peça 1, pp. 47/49) , com vigência de 09/12/2005 a 1º/02/2010 (peça 1, p. 71) .
3.	Para a consecução do avençado, foi previsto o aporte de R$ 142.000,00 de verba federal e R$ 14.200,00 da parte do convenente, perfazendo o montante de R$ 156.200,00. Os recursos da União foram liberados por meio de três Ordens Bancárias, a saber: i) 2007OB907474 de 27/6/2007, no valor de R$ 56.800,00; ii) 2007OB908842 de 8/8/2007, no valor de R$ 56.800,00; e iii) 2009OB812696 de 15/12/2009, no valor de R$ 28.400,00.
4.	Por meio do Parecer Técnico, datado de 10/02/2012 (peça 1, p. 128) , a Funasa considerou que apenas uma parcela dos serviços previstos no convênio foi implementada e poderia ser aproveitada (91%) . Todavia, considerou não atingido o objetivo da avença em função da falta de tratamento da água distribuída nas escolas. 
5.	Na sequência, a ex-alcaide foi notificada acerca da não aprovação da prestação de contas do Convênio 2612/2005 (Siafi 555733) (peça 2, pp. 37 e 56) .
6.	O Sr. Gustavo Augusto Lima Bisneto, então Prefeito Município de Lavras da Mangabeira/CE, encaminhou cópia de representação protocolada junto ao Ministério Público Federal em face da ex-Prefeita com vistas à suspensão da inadimplência da municipalidade (peça 2, pp. 27/35) . 
7. 	Tendo em vista a inação da Sra. Edenilda Lopes de Oliveira Sousa, a Funasa instaurou a presente Tomada de Contas Especial (peça 2, pp. 14/18) . 
8.	No âmbito deste Tribunal, a então Secex/CE, em instrução inicial, por delegação de competência deste Relator, efetuou a citação da Sra. Edenilda Lopes de Oliveira Sousa, pela integralidade da verba federal repassada,  em decorrência da "não comprovação da boa e regular aplicação dos recursos federais repassados pela Funasa ao Município de Lavras da Mangabeira/CE, por meio do Convênio 2612/2005 (Siafi 555733) , que tinha por objeto a execução de melhoria dos serviços de saneamento básico nas escolas Ana Machado e João Pinto de Macedo no município, em função da não consecução dos objetivos pactuados".
9.	Realizada a citação, consoante Ofício 275/2017, de 10/2/2017 (peça 10) , a responsável, por intermédio de seus procuradores, acostou aos autos suas alegações de defesa (peça 13) que foram analisadas pela unidade técnica, na instrução de peça 14, com conclusão pela rejeição da argumentação apresentada e o consequente julgamento pela irregularidade das contas, com imputação de débito integral, além da cominação de multa. Tal proposta recebeu a anuência do corpo diretivo da então Secex/CE (peças 15 e 16) .
10.	Encontrando-se os autos no Gabinete do Procurador Marinus Eduardo De Vries Marsico, foram encaminhados novos elementos pela responsável, por intermédio de seus procuradores, os quais foram analisados pelo Parquet que propôs, preliminarmente, a realização de diligência à Funasa, consoante as razões transcritas a seguir (peça 18) :
	"Inicialmente, não nos parece razoável concluir, sem provas robustas e ponderações nesse sentido, que parcela comprovadamente executada da ordem de pelo menos 91% do previsto seja imprestável, a ponto de justificar a condenação pela integralidade dos recursos repassados.
	Nem mesmo a suposta falta momentânea de funcionalidade da obra, como sustenta a Secex/CE, serviria para justificar o débito integral, haja vista a efetiva execução de 91% dos serviços previstos, com evidências no sentido da aproveitabilidade das obras, eis que a única ressalva é a não instalação dos dosadores de cloro. 
	Ademais, as declarações trazidas aos autos, embora isoladamente possuam baixa força probatória, contribuem para, em conjunto com os demais elementos de prova constantes dos autos, que apontam para alto percentual de execução da obra e da presença do nexo de causalidade entre esta e as verbas federais repassadas, formar a convicção de que a obra possui funcionalidade, ainda que não se possa afirmar que tal funcionalidade seja plena, dada a falta de comprovação da instalação do dosador de cloro.
	Ressalte-se que o Tribunal, ao decidir caso semelhante ao versado nestes autos, consistente também na execução de sistema de abastecimento de água em município cearense, no qual não houve a comprovação da instalação de um dosador de cloro, resolveu julgar regulares com ressalva as contas da responsável e fixar prazo ao município para que comprovasse a adoção das medidas necessárias à implantação do dosador de cloro, verbis:
'Determinar ao município de Lavras da Mangabeira/CE que comprove a adoção das medidas necessárias à implantação do dosador de cloro pressurizado no Sistema de Abastecimento de Água das escolas Ana Machado e João Pinto de Macedo, situadas naquela localidade, e demais pendências assinaladas no relatório da Funasa sobre o objeto do Convênio 2.612/2005, atestando e comprovando o funcionamento e utilidade do sistema;
Determinar à Fundação Nacional de Saúde/CE que promova o acompanhamento da implantação da medida pelo município de Lavras da Mangabeira/CE, informando os resultados ao TCU;
Encaminhar cópia da deliberação que vier a ser proferida ao Tribunal de Contas dos Municípios do Ceará - TCM/CE, para conhecimento e adoção de eventuais providências de sua alçada, considerando a incorporação do objeto ao patrimônio municipal.'
Naqueles autos apontava-se também execução parcial, essa em torno de 92%, havendo, ao final, a comprovação da execução da ordem de 99,71%, faltando apenas a instalação de dosador de cloro em uma das localidades onde o sistema foi implantado. Importante ressaltar que esse último percentual de execução somente foi identificado após a efetivação de diligências à Funasa, objetivando identificar com precisão que parcela poderia ser aproveitada em obra futura.
Com essas ponderações, sugerimos, em preliminar, que seja diligenciado à Funasa, com vistas perquirir, dentre o percentual de 91% executado do objeto do Convênio 2.612/2005, que parcela desse percentual pode ser efetivamente aproveitada em obra futura que vise à finalização dos serviços, encaminhando planilha identificando os itens do plano de trabalho referentes a tal parcela, com os respectivos valores executados.
Após tal providência, mostra-se necessário, em homenagem aos princípios do contraditório e da ampla defesa, a realização de notificação da ex-prefeita, a fim de oportunizar que se manifeste sobre os novos elementos trazidos aos autos.
Caso não seja acatada a preliminar ora suscitada, manifestamo-nos, quanto ao mérito, por que sejam julgadas irregulares as contas da ex-prefeita Edenilda Lopes de Oliveira Sousa, condenando-a em débito pela inexecução parcial das obras, equivalente ao valor de R$ 12.780,00 (9% do valor repassado) em 15/12/2009, aplicando também a multa prevista no art. 57 da Lei nº 8.443/1992, além das demais providências de praxe."
11.	Por meio do despacho acostado à peça 19, determinei a realização da diligência sugerida pelo MP/TCU, tendo a Funasa encaminhado parecer técnico relativo à nova vistoria realizada, em 20/11/2018, nas obras objeto de questionamento (peça 29, pp. 5/9) .
12.	Com base nos novos elementos acostados aos autos em resposta à diligência realizada, a Secex-TCE concluiu, consoante instrução de mérito acostada à peça 44, que uma parcela considerável dos serviços previstos foi de fato implementada e poderia ser aproveitada, tendo sido elaborada nova proposta de encaminhamento, no sentido de se acolher parcialmente as alegações de defesa e julgar irregulares as contas da responsável, com fulcro no art. 16, inciso III, alínea c, da Lei 8.443/92, condenando-a ao pagamento de débito no valor de R$ 7.495,60 (referente à data de 15/12/2009) , comparativamente bastante inferior ao montante que lhe havia sido inicialmente imputado, e aplicando-lhe a multa prevista no art. 57 da referida lei. 
13.	A Sra. Edenilda Lopes de Oliveira Sousa, por meio de seus representantes legais, encaminhou nova documentação a este Tribunal (peça 47) em que se manifestou contrariamente ao débito remanescente que foi imputado pela unidade técnica, referente à inexecução de 5,28% do objeto pactuado, mas, por reconhecer as dificuldades de se realizar nova vistoria in loco, após longo decurso de tempo, pleiteia, ao final, o parcelamento da dívida conforme proposto pela Secex-TCE. 
14.	De seu turno, o Parquet especializado, no parecer que constitui a peça 48, diverge da unidade técnica e propõe que as contas da Sra. Edenilda Lopes de Oliveira Sousa sejam julgadas regulares com ressalva, dando-lhe quitação, sem prejuízo  de enviar cópia da deliberação que vier a ser proferida à Fundação Nacional de Saúde, à responsável e ao Tribunal de Contas do Estado do Ceará - TCE/CE, por considerar que "a baixa materialidade autoriza a aplicação dos princípios da insignificância e da racionalização processual, de modo a se desconsiderar o diminuto débito apurado para fins de cobrança.". 
15.	Inicio o exame deste processo tratando do débito remanescente apontado pela unidade técnica, no valor total de R$ 7.495,60.
16.	Por meio de inspeção in loco realizada no empreendimento em 20 de novembro de 2018, a Funasa consignou a execução parcial do objeto pactuado no convênio em tela, conforme se observa nas seguintes transcrições do Parecer Técnico acostado aos autos (peça 29, pp. 8 e 9) :
	"Em suma, os relatórios de visita técnica e seus anexos fotográficos anteriores, bem como o aqui ora anexado, demonstram outras irregularidades que também comprometem a salubridade da água fornecida, da segurança do módulo sanitário construído e do acesso à água pela comunidade local, tais como: 
	a) Escola Ana Machado (Localidade: Sítio Taveira) : 
Captação: poço encontra-se desativado (conforme informação da equipe da Escola, a bomba foi roubada e o abastecimento é realizado a partir da vizinhança) e a cacimba utilizada encontra-se totalmente aberta e vulnerável à agentes poluidores e/ou contaminantes; 
Casa de bombas: deteriorada, totalmente desativada (não há cilindro de comando, nem instalação elétrica) ;
Tratamento: não foi instalado dosador de cloro para desinfecção da água;
Instalações hidrossanitárias (implantação de módulo sanitário) : não foram instalados os chuveiros plásticos, nem há mictório e faltam todos os equipamentos previsto no projeto no WC para deficientes físicos;
Chafariz: sem torneiras (desativado) . 
b) Escola João Pinto de Macedo (Localidade Sitio Calabaço) : 
Captação: bombas no local, mas não instaladas (conforme informação da equipe da Escola, o abastecimento é realizado a partir da vizinhança) ; 
Tratamento: dosador de cloro para desinfecção da água no local, mas não instalado;
		Outrossim, considerando a nova vistoria realizada, e atendo-se ao que fora especificamente solicitado na presente avença, pode-se considerar que a parcela de 91% dos serviços previstos no convênio apresenta condições, em linhas gerais, de ser aproveitada. 
		Por conseguinte, foi elaborado o Relatório de Visita Técnica, com respectivos registros fotográficos, apensados em anexo ao presente parecer, expondo-se os percentuais e valores executados no plano de trabalho previsto no convênio, bem como planilha com respectivo detalhamento de serviços e respectivos valores não executados, que poderão ser objeto de obra futura, visando à finalização do objeto do ajuste, objetivando o alcance da funcionalidade plena do convênio."
17.	É necessário destacar que a obra se encerrou em 2010, ano em que a Sra. Edenilda Lopes de Oliveira Sousa estava à frente da Chefia do Executivo Municipal. Em 20/11/2018, ou seja, vários anos após o final de seu mandato (2012) , a Funasa realizou nova vistoria apontando inexecuções não registradas anteriormente.
18.	Tal configuração de fatos leva-me a comungar com o entendimento da unidade técnica e do Parquet especializado, no sentido de que não se pode responsabilizar a gestora municipal arrolada nestes autos pela inexecução de 9% (100% - 91%) , dado que novas inexecuções foram apontadas oito anos após a visita anterior, sendo razoável supor que se originaram de falta de manutenção, furtos ou quaisquer outros motivos.
19.	Nesse sentido, a inexecução atribuível à Sra. Edenilda Lopes de Oliveira Sousa é de apenas 5,28% e, em assim sendo, há extrema dificuldade em se afirmar que o empreendimento, com tão alto percentual de execução (94,72%) , não apresentaria funcionalidade. Sobre esse tema, é preciso não confundir funcionalidade com aproveitabilidade. 
20.	Apesar de os termos funcionalidade e aproveitabilidade serem plurissignificativos e de difícil estabilização semântica, pode-se tatear, em tema referente a obras, que a funcionalidade estaria mais próxima à ideia de servibilidade ou inservibilidade do conjunto da obra, ou seja, verifica-se a possibilidade de o empreendimento atender ou não ao fim a que se destinava e, em consequência, se pode ou não trazer algum benefício para população interessada. Já a aproveitabilidade parece ligar-se à ideia de parcela usufruível ou adequada para o uso, que pode ser eventualmente complementada para atingir o contexto maior da funcionalidade integral.
21.	Diante desse contexto, creio que o conjunto edificado é funcional, porquanto, como expressamente asseverado pela Funasa, o sistema provia a água para ser distribuída, sendo a falta de instalação dos dosadores de cloro a única falha que teria levado a Fundação a entender pela ausência de funcionalidade, e não problemas técnicos no conjunto edificado. 
22.	O que se observa, portanto, é a implementação de quase a totalidade dos serviços que estavam previstos no plano de trabalho, de tal forma que o empreendimento foi concretizado e a pequena inexecução detectada não impossibilitou o atingimento do objetivo do convênio, sendo importante destacar que a instalação dos serviços nos moldes pactuados é um verdadeiro poder-dever para o gestor que recebe verba federal, mas o princípio da proporcionalidade deve ser sempre observado para aferição da adequabilidade da aplicação dos recursos recebidos. 
23.	Em idêntica exegese, alinho o Acórdão 11568/2018-TCU-Primeira Câmara (de minha relatoria) , cabendo trazer à baila o seguinte trecho do Voto condutor:
"18. É necessário destacar que a obra se encerrou em 2010, ano em que a Sra. Edenilda Lopes de Oliveira Sousa estava à frente da Chefia do Executivo Municipal. Até o final de seu mandato (2012) , a Funasa havia atestado a execução de 95,87% do empreendimento. Entre 2013 e 2016, ou seja, em época na qual a responsável não mais ocupava o cargo de Prefeita, a Fundação apontou decréscimo nos serviços executados.
19. Tal configuração de fatos leva-me a comungar com o entendimento do Parquet especializado no sentido de que não se pode responsabilizar os gestores municipais arrolados nestes autos pela inexecução de 11,70% (100% - 89,30%) , dado que, no período em que estavam atuando, houve aceitação de quase 96% do total avençado.
20. E, em assim sendo, há extrema dificuldade em se afirmar que dado empreendimento, com inexecução de apenas 4%, não apresentaria funcionalidade. Sobre esse tema, é preciso não confundir funcionalidade com aproveitabilidade.
 (...) 
22. Nesse sentido, creio que o conjunto edificado é funcional, porquanto, como expressamente asseverado pela Funasa, o sistema provia a água para ser distribuída, sendo a falha que teria levado a Fundação a entender pela ausência de funcionalidade seria a falta de tratamento da água, e, não, problemas técnicos no conjunto edificado".
24.	Ainda acerca desse entendimento de que deve haver a necessária proporcionalidade da irregularidade detectada para que se possa caracterizar o comprometimento de toda a gestão dos recursos federais repassados, cumpre transcrever excerto do Voto do Ministro Aroldo Cedraz que embasou o recente Acórdão 5162/2020-TCU-Segunda Câmara:
"12.	No que diz respeito ao outdoor e aos cartazes, entendo que a baixa materialidade dessas despesas (R$ 3.500,00 e R$ 5.000,00, respectivamente) , associada ao reconhecimento da realização do evento, permitem admitir como prova aceitável, neste caso, as declarações apresentadas nos autos, em especial a do Comandante do Destacamento da Polícia Militar de Reginópolis/SP, de 10/9/2010 (peça 2, p. 13) , que declara a realização do evento, conforme Plano de Trabalho, bem como a do Presidente da Câmara Municipal de Reginópolis/SP, que atestou a realização do evento e indicou a existência tanto do Outdoor como dos cartazes em sua declaração. Embora esta última declaração tenha sido exarada somente em 4 de março de 2011, o citado Presidente consignou que sua afirmação estaria apoiada nos registros do arquivo da Câmara Municipal de Reginópolis/SP (peça 2, p. 84) .
13.	Com essas considerações, renovando as vênias por divergir da Secex-GO e do Parquet, entendo aceitáveis as provas dos autos para excluir a empresa MCK Comércio e Locação de Bens Móveis Ltda.-ME desta relação processual e afastar as irregularidades imputadas aos responsáveis, Srs. Maurílio Peres Camargo e Marco Antônio Martins Bastos, para julgar suas contas regulares com ressalva, dando-lhes quitação."
 (grifos acrescidos) 
25.	Dessa forma, considerando que os elementos constantes dos autos são suficientes para comprovar a implementação quase integral do empreendimento pactuado no Convênio 2612/2005, entendo que as falhas que não foram elididas possuem pouca materialidade, não alcançando a necessária proporcionalidade para justificar o julgamento pela irregularidade das presentes contas. 
26.	Assim, cabe acolher parcialmente as alegações de defesa apresentadas, julgando regulares com ressalva as contas da Sra. Edenilda Lopes de Oliveira Sousa, Prefeita de Lavras da Mangabeira/CE, nas gestões 2005/2008 e 2009/2012.
	Dessarte, acompanho o parecer do Ministério Público/TCU e manifesto-me por que seja adotada a deliberação que ora submeto a este Colegiado.
T.C.U., Sala das Sessões, em 07 de julho de 2020.
MARCOS BEMQUERER COSTA
Relator